【裁判字號】    98,訴,1312
【裁判日期】    981022
【裁判案由】    營利事業所得稅
【裁判全文】
臺北高等行政法院判決
                                      98年度訴字第1312號
                                     98年10月1日辯論終結
原      告  達創科技股份有限公司
代  表  人  甲○○
訴訟代理人  徐麗珍 會計師
複代理人    陳心儀  律師
被      告  財政部臺灣省北區國稅局
代  表  人  乙○○（局長）
訴訟代理人  丙○○
上列當事人間營利事業所得稅事件，原告不服財政部中華民國98
年4月29日台財訴字第09800117250號（案號：第00000000號）訴
願決定，提起行政訴訟，本院判決如下：
    主  文
訴願決定及原處分（含復查決定）關於否准原告呆帳損失新臺幣
76,588,341元，及將呆帳損失負新臺幣528,845元變更轉列其他
收入新臺幣528,845元之部分，均撤銷。
訴訟費用由被告負擔。
    事  實
一、事實概要：
    緣原告92年度營利事業所得稅結算申報，原列報呆帳損失新
    臺幣（下同）76,588,341元及投資損失21,783,329元，經被
    告機關分別核定呆帳損失負528,845元及投資損失0元，應退
    稅額58,923元。原告不服，申經復查結果，原核定呆帳損失
    負528,845 元調整轉列為其他收入，變更核定呆帳損失及其
    他收入為0元及121,834,051元，並追認投資損失21,783,329
    元。原告就呆帳損失及其他收入部分仍表不服，提起訴願遭
    決定駁回，遂提起本件行政訴訟。
二、兩造聲明：
    (一)原告聲明求為判決：1.訴願決定、原處分（含復查決定）
                          有關否准原告呆帳損失新台幣76,5
                          88,341元，及將呆帳損失負528,84
                          5元變更轉列其他收入528,845元之
                          部分均撤銷。
                        2.訴訟費用由被告負擔。
    (二)被告聲明求為判決：1.駁回原告之訴。
                        2.訴訟費用由原告負擔。
三、兩造之爭點：被告否准認列原告列報之對美國安創公司呆帳
    損失77,117,186元，並將原告上期核准提列備抵呆帳3,789,
    982 元與本期可提列備抵呆帳最高限額3,261,137元之差額5
    28,845元轉列為其他收入，是否適法？
    (一)原告主張之理由：
      1.原告因美國安創公司清算而有債權無法收回之情形，符
        合所得稅法第49條因「其他原因」致債權無法回收，而
        得視為實際發生呆帳損失之規定：
        (1)按「…應收帳款、應收票據及各項欠款債權有左列情
          事之一者，得視為實際發生呆帳損失：一、因倒閉逃
          匿、和解或破產之宣告，或其他原因，致債權之一部
          或全部不能收回者。…」所得稅法第49條定有規定。
          是如應收帳款有因倒閉逃匿或其他原因，致債權之一
          部或全部不能收回時，應視為實際發生呆帳損失，而
          得於發生損失之年度認列。
        (2)次按營利事業所得稅查核準則（下稱「查核準則」）
          第94條第6 款雖有針對所得稅法第49條所例示之事由
          ，規定應提出以證明各例示事由之文據，但對於所得
          稅法第49條所列因「其他原因」，致債權之一部或全
          部不能收回者，則未明文規定應提出之證明文件。故
          於「其他原因」致債權無法全部或一部收回之情形，
          法規尚無規定應提示何種文據加以證明，則於有相當
          文件資料得以認定有債權不能收回之情形，即應視為
          實際發生呆帳損失。
        (3)經查，原告於89年至90年間因銷貨至美國安創公司（
          ADDTRON TECHNOLOGY CO,LTD，下稱「安創公司」）
          ，對安創公司有應收帳款債權，並於帳上列有對安創
          公司之「應收帳款」；且安創公司迄未給付前開應收
          帳款債權，債權未能收回。嗣安創公司於92年度進行
          解散清算程序，致公司消滅，此有原告於復查階段所
          提示之美國會計師於92年7 月31日出具之查核簽證報
          告、美國內地稅局於92年11月18日完稅證明，及美國
          加州政府於92年8 月25日核准撤銷公司登記申報證明
          書可稽。是安創公司既已因解散清算而喪失法人格，
          原告已無追索債權之對象，自應認屬所得稅法第49條
          因「其他原因」致債權不能收回。
        (4)次查，前開會計師查核簽證報告、完稅證明及加州政
          府核准撤銷登記之證明書，已足證明安創公司確於92
          年度已解散並完成清算程序。是原告已就債權無法收
          回之原因（即公司已解散清算），提具證明文據，則
          原告自得於呆帳損失實際發生之年度，即安創公司解
          散清算之年度，認列呆帳損失無疑。
      2.查核準則並未規定於債務人公司解散時，應有於清算程
        序時申報債權之文件，始得認列呆帳損失；且安創公司
        漏未通知原告申報債權，亦不得歸責於原告，是被告僅
        以此認定原告未提示足供證明呆帳損失實際發生之文據
        ，實有認事用法之違誤：
        (1)經查，被告於復查決定書，主要以原告未提示於安創
          公司進行清算程序時，向清算人申報債權或未獲清償
          時取得未獲清償證明之文件云云，否准系爭呆帳損失
          之認列。
        (2)惟查，查核準則並未規定於因「其他原因」，致債權
          之一部或全部不能收回者，應提出之證明文件，已如
          前述，則被告認應有清算程序申報債權文件，實無憑
          據。
        (3)次查，原告對安創公司之應收帳款債權，於90年間，
          業經原告多次催收，仍未能受償，為復查決定所未否
          認；且因其時安創公司財務狀況不佳，還款可能性極
          低，原告遂基於一般公認會計原則中之穩健原則，於
          財務報表上將原應收帳款轉列呆帳損失（在財務會計
          上已為損失科目，但於稅務會計上因尚未有稅法規定
          得視為實際發生呆帳之情形而為未實現損失）。然由
          於安創公司為原告之子公司，基於當年度編制母子公
          司合併財務報表時，母子公司之債權債務需完全沖銷
          之需求（亦即母公司對子公司之應收帳款，應與子公
          司對母公司之應付帳款對沖；母公司對子公司之損失
          ，亦應有子公司之收入可與之對沖，詳見附件3 及附
          件4 之說明），是安創公司必須亦有一收入科目與該
          呆帳損失之科目沖銷，合併報表方得以編列，故安創
          公司乃將對原告之債務（原帳列應付帳款），轉列為
          其他收益以資因應，此有安創公司90年度會計師簽證
          報告可稽（原證1）。
        (4)嗣安創公司於92年為清算程序，清算人因會計帳上安
          創公司未對原告存有應付帳款之記載，因而於清算程
          序漏未通知原告申報債權，原告自無從得知應申報債
          權或應為債權登記，是原告未於安創公司清算時申報
          債權，實非可歸責於原告。
        (5)本件原告確因安創公司清算而使債權無法回收，並已
          提具安創公司業於92年完成清算之文據，符合所得稅
          法第49條視為實際已發生呆帳損失之規定，被告卻僅
          以無法期待原告履行之申報債權行為，全盤否定原告
          實際上發生鉅額損失，顯有認事用法之違誤。
      3.安創公司因係原告之子公司，故原告因安創公司清算所
        生之呆帳損失與投資損失，其經濟實質相同，被告既於
        復查決定已肯認原告有投資損失，卻否定有具有相同經
        濟實質之呆帳損失，實有違實質課稅原則及平等原則：
        (1)按「行政行為，非有正當理由，不得為差別待遇。」
          行政程序法第6條定有明文，此條乃行政機關為行政
          行為時不得違反平等原則之明文。次按「等者等之，
          不等者不等之，為憲法平等原則之基本意涵。是如對
          相同事物為差別待遇而無正當理由，或對於不同事物
          未為合理之差別待遇，均屬違反平等原則。」為司法
          院大法官解釋第593號解釋理由書（附件5）對平等原
          則內涵之詳盡闡釋。
        (2)次按「稅捐稽徵機關認定課徵租稅之構成要件事實時
          ，應以實質經濟事實關係及其所生實質經濟利益之歸
          屬與享有為依據。」稅捐稽徵法第12條之1第2項揭示
          在案，此為實質課稅原則下，就課稅事實應著重經濟
          實質觀察之明文。
        (3)經查，財團法人會計研究發展基金會所發佈之76年基
          秘字第069號函釋（附件6），即已說明母子公司因於
          編制合併報表時債權債務須完全沖銷，故母公司對子
          公司之應收款項不宜提列呆帳損失，以免在合併報表
          中無應收款項可與所提之備抵壞帳抵銷。取而代之者
          ，如母公司對子公司之債權很有可能已發生損失時，
          宜估列此損失數額，以投資損失處理。此函釋文建議
          母公司如對子公司之債權很有可能發生損失時，以投
          資損失之方式處理，足見該函釋認為呆帳損失與投資
          損失，於母公司與子公司之關係而言，兩者之經濟實
          質實為同一。
        (4)次查，本件原告兼具安創公司之債權人及股東之身分
          ，且安創公司於清算時已無原告以外之其他債權人存
          在（此由安創公司西元2002年財務報表及清算報告，
          未載任何債權人可證，原證2 ），是如原告之債權得
          於清算程序中獲得清償，將使安創公司資產更為減少
          ，列入股東權益虧損金額勢必增加，原告所應認列之
          投資損失必然更多；反之，原告於清算程序中債權未
          獲清償，使得安創公司列入股東權益之虧損金額未因
          此增加，進而訴願人所須認列之投資損失較少（圖示
          詳見附件7 ）。是原告因安創公司清算所實現之損失
          總額實已固定，僅列於呆帳損失項下或投資損失項下
          之差別而已。更可見原告因係安創公司之母公司，故
          所其對安創公司所產生呆帳損失與投資損失經濟實質
          相同。
        (5)綜上，原告因安創公司所生之呆帳損失與投資損失，
          兩者經濟實質上相同，於經濟上之評價亦應相同。是
          被告既於復查決定肯認原告有投資損失，卻未就經濟
          實質相同之呆帳損失為相同對待，實有違稅捐稽徵法
          第12條之1及行政程序法第6條之所揭示平等原則甚明
          。
      4.依營利事業所得稅查核準則修正草案第94條第6款規定
        ，原告已提出清算應具備之證明文件，自得於債務人清
        算年度認列呆帳損失：
        (1)按營利事業所得稅查核準則（下稱「查核準則」），
          原對於所得稅法第49條所列因「其他原因」，致債權
          之一部或全部不能收回者，未明文規定應提出之證明
          文件；被告並據以否認原告於債務人安創公司清算時
          ，得提列呆帳。惟查：被告以原告未提出查核準則無
          規定應提出之證明文件，否認清算為所得稅法第49條
          所列之「其他原因」，已有倒果為因之謬誤，已於起
          訴狀敘述綦詳；尤以查核準則修正草案第94條第6 款
          第5 點，及第116條第4項更明文揭示：「…屬債務人
          依國外法令進行清算者，應依國外法令規定證明清算
          完結之相關文件及我國駐外使領館、商務代表或外貿
          機關之證明。…」，「本準則中華民國○年○月○日
          修正發布之第74條、第78條、第94條、第99條第6 款
          施行時，尚未核課確定之營利事業所得稅結算申報案
          件，適用修正施行後之規定。」（附件8，前揭修正
          草案已於98年8月31日完成法規命令預告修正程序）
          。顯見「債務人進行清算」原即為所得稅法第49條第
          5項第1款得提列呆帳損失之事由中「其他原因」之一
          ；且僅須提出「證明清算完結之相關文件」及「我國
          駐外使領館、商務代表或外貿機關之證明」即得認列
          。
        (2)查原告有提示美國會計師於92年7月31日出具之查核
          簽證報告（原告95年3月9日所提復查補充理由書，證
          1 ）、美國內地稅局於92年11月18日完稅證明（原告
          95 年3月9日所提復查補充理由書，證2），及美國加
          州政府證明安創公司已於92年8 月25日解散而喪失法
          人格之證明書（原證3 ），該證明書並經舊金山台北
          經濟文化辦事處核認（原證4 ），足證債務人於92年
          度已依外國法令完成清算程序，且安創公司之清算解
          散亦有我國駐外使領館之證明，自得依前揭規定認列
          呆帳損失。
      5.原告因安創公司清算而致系爭債權全部不能受償，亦有
        取具向安創公司催收無法送達之文件得以證明，足稽原
        告確因清算而有呆帳損失發生：
        (1)次按「原告58年度申報呆帳損失其債權之發生，悉在
          2 年以前，均係債務人倒閉或行方不明，已實際發生
          壞帳損失，無從行使催收，乃補行聲請法院支付命令
          以為催收之證明，其法院之支付命令未能送達足為明
          證。至援引本院50年判字第26號判例：呆帳損失應於
          確定其為壞帳之年度列報一節，係指不應於未確定以
          前之年度預先列報而言，並非不得於確定年度以後訴
          願進行中補辦催收證明文據。被告官署否准認列，不
          無違誤。」行政法院62年判字第575 號判例彰彰甚明
          （附件9 ）。是呆帳損失於損失發生之確定年度後尚
          得補辦催收證明文據，以證明呆帳損失於損失發生年
          度產生。
        (2)查，原告已委任律師於98年7月7日向安創公司寄發催
          收帳款之信函（原證5 ），惟因安創公司早於92年即
          因清算而喪失法人格，故該信件無法送達（原證6 ）
          ，並經委任律師實際走訪寄送地址，現於該地址營業
          之公司亦向其表示安創公司早已結束營業（原證5 ）
          ，並再查證安創公司已清算解散（原證7 ）。前揭內
          容（即原證5至原證7）皆經公證證實（原證8 ），並
          由美國州政府、國務院及中華民國駐美國台北經濟文
          化代表處核認（原證9 ），足認原告已提出我國駐外
          使領館、商務代表或外貿機關之文件，證明原告因安
          創公司清算而實際發生系爭呆帳損失。故依所得稅法
          第49條之規定，原告自得於債務人清算完成年度（即
          92年度）認列系爭呆帳損失。
      6.被告以原告未對安創公司提出告訴，即認呆帳損失未實
        際發生，顯有違量能課稅原則及台北高等行政法院93年
        訴字第1844號判決所揭示呆帳損失應從寬認定之意旨；
        且所得稅法第49條亦未規定呆帳損失須以向債務人訴訟
        為要件云云，實無所據：
        (1)被告以原告未曾就債權之保全對安創公司正式提起告
          訴，即認原告之債權是否實際未獲清償不無疑問云云
          。惟按，為符合量能課稅原則，學說上導引出「客觀
          淨所得原則」，意指收入須減除成本及必要費用之餘
          額方為所得額，以正確衡量納稅人之負擔能力（附件
          10）。因此，企業損失費用之扣除並非租稅優惠，認
          定上不應過嚴，否則將有違量能課稅原則。
        (2)次按，「…（二）而從量能課稅理想之實踐而言，沒
          有營利事業願意發生呆帳損失，而利用呆帳損失來規
          避稅捐即使可以想像，但難度也甚高（因為須有債務
          人之配合；就算債權人與債務人間是關係企業，但稅
          捐規避行為一般也會早在締約時即已作成，不太可能
          以操作呆帳損失時點之方式為之）。所以呆帳損失認
          列之許可，不應過於嚴苛。」台北高等行政法院93年
          訴字第1844號判決揭示綦詳（附件11），該判決亦明
          文揭示呆帳損失實無稅捐規避之可能性，應從寬認定
          之意旨。
        (3)經查，原告已提出安創公司於92年清算之相關證明，
          且因安創公司於92年已喪失法人格，自無再向其追索
          債權之可能，呆帳損失已實際發生甚明；況所得稅法
          第49條第5 項亦未明文，實際發生呆帳損失須以向債
          務人提出訴訟為要件，且營利事業所得稅查核準則修
          正草案第94條第6款第5點，亦已針對因「債務人清算
          」所生呆帳損失之證明文件，規範僅須「債務人之清
          算文件及我國駐外使領館、商務代表或外貿機關之證
          明」，是被告所為答辯，實有違量能課稅原則及前揭
          判決之意旨，且無所據，不足採信。
      7.綜上所述，被告及訴願決定於否准原告呆帳損失76,588
        ,341元，及將呆帳損失負528,845變更轉列其他收益528
        ,845部分之認事用法，均有違誤，為此，請判如訴之聲
        明。
    (二)被告主張之理由：
      1.呆帳損失
        (1)按「應收帳款、應收票據及各項欠款債權有左列情事
          之一者，得視為實際發生呆帳損失：一、因倒閉逃匿
          、和解或破產之宣告，或其他原因，致債權之一部或
          全部不能收回者。二、債權中有逾期兩年，經催收後
          ，未經收取本金或利息者。」為所得稅法第49條第5
          項所明定。次按「應收帳款、應收票據及各項欠款債
          權經依法列為呆帳損失後收回者，應就其收回之數額
          轉回備抵呆帳或列為收回年度之非營業收入。」「五
          、應收帳款、應收票據及各項欠款債權，有左列情事
          之一者，視為實際發生呆帳損失，並應於發生當年度
          沖抵備抵呆帳。（一）因倒閉、逃匿、和解或破產之
          宣告，或其他原因，致債權之一部或全部不能收回者
          。（二）債權中有逾期2 年，經催收後未經收取本金
          或利息者。六、前項呆帳損失……債務人居住國外者
          ，應有我國駐外使領館、商務代表或外貿機關之證明
          。」為行為時營利事業所得稅查核準則（以下簡稱查
          核準則）第33條之1 及第94條第5款及第6款前段所規
          定。又「當事人主張事實須負舉證責任。倘其所提之
          證據不足為主張事實之證明，自不能認其主張之事實
          為真實。」行政法院36年度判字第16號著有判例。
        (2)原告92年度列報呆帳損失76,588,341元，被告初查以
          其帳列實際發生呆帳損失77,117,186元係屬應收關係
          企業美國ADDTRON TECHNOLOGY CO. LTD.,（以下簡稱
          美國安創公司）之帳款，未能解釋此筆帳款之實際發
          生狀況及提示相關資料供核，僅提示我國駐亞特蘭大
          台北經濟文化辦事處93年3 月24日簽證該公司已清算
          之證明書，無任何催收證明，否准認列，就上期核准
          提列備抵呆帳3,789,982 元與本期可提列備抵呆帳最
          高限額3,261,137元之差額，核定呆帳損失負528,845
          元。原告主張美國安創公司已依美國公司法規定辦理
          清算完結，並已取得政府機關之解散登記證明，應准
          予認列呆帳損失云云，申經被告復查決定以，經就原
          告提示之應收帳款往來明細表、出口報單、INVOICE
          、PACKING LIST、當地會計師92年7 月31日簽證報告
          、美國內地稅局92年11月18日完稅證明及補提示美國
          加州政府於92年8 月25日核准撤銷公司登記申報證明
          書、匯款單等資料查核，系爭呆帳損失係沖轉89年（
          含以前年度）至90年9 月美國安創公司之應收帳款，
          經查該公司已於92年8 月25日解散，依美國加州公司
          法第1905條（a）（2）規定，當公司清算不須經法院
          程序時，現任的多數董事須簽署以下解散聲明之證件
          ……（2） 公司已知之債務及負債均已實際清償或提
          供相當擔保，或已在公司資產許可範圍內清償或提供
          相當擔保等語，可證美國安創公司解散前之債務均已
          償付或已提供相當擔保，則原告於該公司進行清算程
          序時，應即向清算人申報債權，如未獲清償，亦應提
          示向美國安創公司辦理債權登記、未獲清償證明文件
          及州政府出具之解散證明書等資料供核，原告既未能
          就其債權未獲美國安創公司清償之事實再予舉證以圓
          其說，致無從審酌系爭應收帳款實際獲償情形，依前
          揭規定，原核定否准認列並無不合，惟上期核准提列
          備抵呆帳與本期可提列備抵呆帳之差額528,845 元應
          轉列其他收入，原核定呆帳損失負528,845 元應予追
          認528,845元，變更核定呆帳損失0元，原告仍表不服
          ，提起訴願遭駁回，猶未甘服，遂提起本訴訟。
        (3)參照改制前行政法院39年判字第2 號判例意旨，主張
          有利於己事實之當事人，除法律上別有規定外，原則
          上須就該事實之存在負舉證責任。又課稅處分係典型
          之負擔處分，基於依法行政之原則，其要件事實為原
          則事實者，固應由稅捐稽徵機關負舉證責任，惟限制
          、減免處分內容，如所得稅之寬減及免稅之要件事實
          ，乃例外事實，則應由人民負舉證責任。查呆帳損失
          ，係就依稅法一般規定已成立之稅捐債務，因損失發
          生而例外減除其稅負金額，屬於權利發生後之權利解
          消事由，則此等減除構成要件事實之證明責任，不論
          從證據掌控或利益歸屬之觀點言之，均應由納稅義務
          人負擔證明責任。故原告主張92年度因美國安創公司
          解散清算，致債權未獲清償而有77,117,186元之呆帳
          損失，自應就此盡其舉證責任，始得認列，合先陳明
          。
        (4)營利事業之應收帳款、應收票據及各項欠款債權，須
          為實際無法收回且符合法定原因或要件者，始得視為
          實際發生呆帳損失，此觀諸所得稅法第49條第5 項及
          查核準則第94條第6 款規定甚明。如銷貨所生債權無
          法實現，係因銷貨人自動免除進貨對像所負應付債務
          者，則不符呆帳損失之性質，縱結果同為債權未受清
          償，亦不能以呆帳損失論之。本件原告為美國安創公
          司之債權人及股東，訴稱於90年間考量美國安創公司
          財務狀況不佳，還款可能性極低，基於穩健原則，將
          對該公司之應收帳款轉列為呆帳損失準備；該公司亦
          於同年度關閉銷售部門，並將銷售部門產生之應付帳
          款轉列其他收入。因該公司並無帳列積欠原告款項，
          待原告欲對其行使債權時，其已清算完畢，致債權未
          受清償，惟原告因該公司解散清算確有債權未受清償
          之事實，屬所得稅法第49條第5項第1款之其他原因，
          自可列報呆帳損失等情，惟查原告對美國安創公司有
          系爭呆帳損失金額之巨額應收帳款存在，除訴稱美國
          安創公司無帳列應付原告款項之由外，依原卷附原告
          同意書所述，其未曾就該債權之保全對美國安創公司
          正式提起告訴，則原告之債權未受清償係因默許美國
          安創公司免償債務而生，抑或實際無法收回，是否因
          此得視為實際發生呆帳損失，不無疑問，自難認其呆
          帳損失之真實性。
        (5)又呆帳損失係以實際發生為前提，首重真實性，即便
          係擬制性之「視為」實際發生，在所提示之證明文件
          上，亦應要求其應具有客觀擔保性，始足當之。由原
          告提出美國加州政府於92年8 月25日出具之核准撤銷
          美國安創公司登記申報證明書、美國律師92年7 月31
          日簽證報告、美國稅務局於92年11月18日出具美國安
          創公司完稅證明及匯款單等文件，僅能得知美國安創
          公司已履行其清算程序，至原告之債權是否不能收回
          或未獲清償，則無從明確得知。原告既主張系爭呆帳
          損失係因美國安創公司之清算完結致債權無法收回，
          屬所得稅法第49條第5項第1款規定之其他原因，即應
          提示足證債權之一部或全部不能收回之證明文件，其
          證明能力應等同於查核準則第94條第6 款前段規定因
          倒閉、逃匿、和解或破產之宣告致債權之一部或全部
          不能收回所示之各項證明文件。原告既未就其債權不
          能收回及未獲美國安創公司清償之事實再提示其他證
          據，以實其說，即未能證明有法定原因致債權之一部
          或全部不能收回之事實，核與所得稅法第49條第5 項
          第1 款規定之要件未合。綜上，原告主張系爭呆帳損
          失需負舉證責任，所提清算等相關文件既未足證符合
          所得稅法第49條第5項第1款規定得視為實際發生呆帳
          損失之情形，則被告否准認列系爭呆帳損失，計算備
          抵呆帳限額變更核定呆帳損失0 元，並無不合，請續
          予維持。
        (6)至原告主張對美國安創公司之呆帳損失與投資損失，
          在經濟實質上並無差異，被告為差別待遇，有違平等
          原則與實質課稅原則乙節，查呆帳損失與投資損失之
          事實及適用法令並不相同，原告所訴顯係誤解，尚無
          可採，併予陳明。
      2.其他收入
        (1)按「應收帳款及應收票據債權之估價，應以其扣除預
          計備抵呆帳後之數額為標準。前項備抵呆帳，應就應
          收帳款與應收票據餘額1﹪ 限度內，酌量估列……營
          利事業下年度實際發生之呆帳損失，如與預計數額有
          所出入者，應於預計該年呆帳損失時糾正之，仍使適
          合其應計之成數。」「應收帳款、應收票據及各項欠
          款債權經依法列為呆帳損失後收回者，應就其收回之
          數額轉回備抵呆帳或列為收回年度之非營業收入。」
          為所得稅法第49條第1項、第2項、第4 項及查核準則
          第33條之1所明定。
        (2)本件原告92年度營利事業所得稅結算申報，列報其他
          收入121,305,206 元，被告初查依申報數核定，嗣被
          告復查決定以上期核准提列備抵呆帳3,789,982 元與
          本期可提列備抵呆帳最高限額3,261,137元之差額528
          ,845元應轉列其他收入，變更核定其他收入為121,83
          4,051元。
        (3)原告所提清算等相關文件未符合所得稅法第49條第5
          項第1 款規定得視為實際發生呆帳損失之情形，被告
          否准認列系爭呆帳損失並無不合，已如前述，從而被
          告將原告上期核准提列備抵呆帳3,789,982 元與本期
          可提列備抵呆帳最高限額3,261,137元之差額528,845
          元轉列為其他收入，揆諸前揭規定，亦無不合，請續
          予維持。
      3.綜上論述：復查及訴願決定並無違誤，請准如答辯之聲
        明判決。
    理  由
一、按「應收帳款及應收票據債權之估價，應以其扣除預計備抵
    呆帳後之數額為標準。前項備抵呆帳，應就應收帳款與應收
    票據餘額1 ﹪限度內，酌量估列；……營利事業下年度實際
    發生之呆帳損失，如與預計數額有所出入者，應於預計該年
    呆帳損失時糾正之，仍使適合其應計之成數。應收帳款、應
    收票據及各項欠款債權有左列情事之一者，得視為實際發生
    呆帳損失：一、因倒閉逃匿、和解或破產之宣告，或其他原
    因，致債權之一部或全部不能收回者。二、債權中有逾期兩
    年，經催收後，未經收取本金或利息者。」為所得稅法第49
    條第1 項、第2 項、第4 項、第5 項所明定。次按「應收帳
    款、應收票據及各項欠款債權經依法列為呆帳損失後收回者
    ，應就其收回之數額轉回備抵呆帳或列為收回年度之非營業
    收入。」、「五、應收帳款、應收票據及各項欠款債權，有
    左列情事之一者，視為實際發生呆帳損失，並應於發生當年
    度沖抵備抵呆帳。（一）因倒閉、逃匿、和解或破產之宣告
    ，或其他原因，致債權之一部或全部不能收回者。（二）債
    權中有逾期兩年，經催收後未經收取本金或利息者。」、「
    六、前項呆帳損失，其屬債務人倒閉、逃匿，無從行使催收
    者，……債務人居住國外者，應有我國駐外使領館、商務代
    表或外貿機關之證明。其屬和解者，如為法院之和解，包括
    破產前法院之和解或訴訟上之和解，應有法院之和解筆錄，
    或裁定書正本；……債務人財產不足清償債務或無財產可供
    強制執行者，應有法院發給之債權憑證。其屬逾期2 年……
    。」為行為時營利事業所得稅查核準則（以下簡稱查核準則
    ）第33條之1 、第94條第5 款、第6 款所明定。
二、本件原告92年度營利事業所得稅結算申報，原列報呆帳損失
    76,588,341元（申報內容：帳列數23,170,827元－超過稅法
    規定列支限額應予帳外調減數22,414,949元＋以前年度未取
    具合法憑證之備抵呆帳沖銷數，於本期取具應予帳外加回77
    ,117,186元－本期備抵呆帳沖銷數未取具合法憑證，應予帳
    外減列1,284,723元），列報其他收入121,305,206元。被告
    機關初查，以其帳列實際發生呆帳損失77,117,186元係屬應
    收關係企業美國ADDTRON TECHNOLOGY CO. LTD.（以下簡稱
    美國安創公司）之帳款，未能解釋此筆帳款之實際發生狀況
    及提示相關資料供核，僅提示我國駐亞特蘭大台北經濟文化
    辦事處93年3 月24日簽證該公司已清算之證明書，無任何催
    收證明，否准認列；就上期核准提列備抵呆帳3,789,982 元
    與本期可提列備抵呆帳最高限額3,261,137 元之差額，核定
    呆帳損失負528,845 元；其他收入依申報數核定。原告不服
    ，主張美國安創公司已依美國公司法規定辦理清算完結，並
    已取得政府機關之解散登記證明，應准予認列呆帳損失云云
    。申經被告機關復查結果，原核定呆帳損失負528,845 元調
    整轉列為其他收入，變更核定呆帳損失及其他收入為0 元及
    121,834,051 元，並追認投資損失21,783,329元。原告就呆
    帳損失及其他收入部分仍表不服，提起訴願遭決定駁回各情
    ，有營利事業所得稅結算申報核定通知書、股東可扣抵稅額
    帳戶變動明細申報表核定通知書、未分配盈餘申報核定通知
    書、呆帳損失明細、投資抵減彙總表、投資抵減證明、進口
    報單、課稅資料歸戶清單、營利事業所得稅結算申報書、營
    利事業所得稅結算申報書、資產負債表、虧損撥捕表、達創
    科技有限公司董事會議事錄、財產目錄、營利事業所得稅結
    算暨未分配盈餘查核簽證申報查核報告書、復查及訴願決定
    書等附原處分卷及訴願卷內可稽。
三、原告循序起訴意旨略以：原告於89年至90年間因銷貨至美國
    安創公司，對安創公司有應收帳款債權，並於帳上列有對安
    創公司之「應收帳款」；且安創公司迄未給付前開應收帳款
    債權，債權未能收回。嗣安創公司於92年度進行解散清算程
    序，致公司消滅，此有原告於復查階段所提示之美國會計師
    於92年7 月31日出具之查核簽證報告、美國內地稅局於92年
    11月18日完稅證明，及美國加州政府於92年8 月25日核准撤
    銷公司登記申報證明書可稽。是安創公司既已因解散清算而
    喪失法人格，原告已無追索債權之對象，自應認屬所得稅法
    第49條因「其他原因」致債權不能收回，而得視為實際發生
    呆帳損失之規定；又查核準則並未規定於債務人公司解散時
    ，應有於清算程序時申報債權之文件，始得認列呆帳損失；
    且安創公司漏未通知原告申報債權，亦不得歸責於原告，是
    被告僅以此認定原告未提示足供證明呆帳損失實際發生之文
    據，實有認事用法之違誤；安創公司因係原告之子公司，故
    原告因安創公司清算所生之呆帳損失與投資損失，其經濟實
    質相同，被告既於復查決定已肯認原告有投資損失，卻否定
    有具有相同經濟實質之呆帳損失，實有違實質課稅原則及平
    等原則：依營利事業所得稅查核準則修正草案第94條第6 款
    規定，原告已提出清算應具備之證明文件，自得於債務人清
    算年度認列呆帳損失；原告因安創公司清算而致系爭債權全
    部不能受償，亦有取具向安創公司催收無法送達之文件得以
    證明，足稽原告確因清算而有呆帳損失發生；被告以原告未
    對安創公司提出告訴，即認呆帳損失未實際發生，顯有違量
    能課稅原則；且所得稅法第49條亦未規定呆帳損失須以向債
    務人訴訟為要件云云，實無所據：綜上，被告及訴願決定於
    否准原告呆帳損失76,588,341元，及將呆帳損失負528,845
    變更轉列其他收益528,845 部分之認事用法，均有違誤，為
    此，請判如訴之聲明云云。
四、兩造之爭點為被告機關以原告未提出債權未獲清償之證明，
    而否准認列原告列報之對美國安創公司呆帳損失77,117,186
    元，並將原告上期核准提列備抵呆帳3,789,982 元與本期可
    提列備抵呆帳最高限額3,261,137 元之差額528,845 元轉列
    為其他收入，是否適法？經查：
（一）「…應收帳款、應收票據及各項欠款債權有左列情事之一
      者，得視為實際發生呆帳損失：一、因倒閉逃匿、和解或
      破產之宣告，或其他原因，致債權之一部或全部不能收回
      者。…」為上揭所得稅法第49條第5項第1款所明定。是如
      應收帳款有因倒閉逃匿或其他原因，致債權之一部或全部
      不能收回時，應視為實際發生呆帳損失，而得於發生損失
      之年度認列。又「查核準則」第94條第6 款雖有針對所得
      稅法第49條所例示之事由，規定應提出以證明各例示事由
      之文據，但對於所得稅法第49條所列因「其他原因」，致
      債權之一部或全部不能收回者，則未明文規定應提出之證
      明文件。故於「其他原因」致債權無法全部或一部收回之
      情形，法規尚無規定應提示何種文據加以證明，則於有相
      當文件資料得以認定有債權不能收回之情形，即應視為實
      際發生呆帳損失。
（二）原告主張於89年至90年間因銷貨至美國安創公司，對安創
      公司有系爭應收帳款債權，並於帳上列有對安創公司之「
      應收帳款」之情；為被告機關所不爭執；被告機關雖主張
      呆帳損失係以實際發生為前提，首重真實性，即便係擬制
      性之「視為」實際發生，在所提示之證明文件上，亦應要
      求其應具有客觀擔保性，始足當之；依美國加州公司法規
      定，當公司清算不須經法院程序時，現任的多數董事須簽
      署公司已知之債務及負債均已實際清償或提供相當擔保，
      或已在公司資產許可範圍內清償或提供相當擔保，是原告
      自應提示向美國安創公司辦理債權登記、未獲清償證明文
      件。茲由原告提出美國加州政府於92年8 月25日出具之核
      准撤銷美國安創公司登記申報證明書、美國律師92年7 月
      31日簽證報告、美國稅務局於92年11月18日出具美國安創
      公司完稅證明及匯款單等文件，僅能得知美國安創公司已
      履行其清算程序，至原告之債權是否不能收回或未獲清償
      ，則無從明確得知，原告既主張系爭呆帳損失係因美國安
      創公司之清算完結致債權無法收回，屬所得稅法第49條第
      5 項第1 款規定之其他原因，即應提示足證債權之一部或
      全部不能收回之證明文件，其證明能力應等同於查核準則
      第94條第6 款前段規定因倒閉、逃匿、和解或破產之宣告
      致債權之一部或全部不能收回所示之各項證明文件，原告
      既未就其債權不能收回及未獲美國安創公司清償之事實再
      提示其他證據，以實其說，即未能證明有法定原因致債權
      之一部或全部不能收回之事實，核與所得稅法第49條第5
      項第1 款規定之要件未合，乃否准認列系爭呆帳損失云云
      ；惟查，美國安創公司於92年度進行解散清算程序，致公
      司消滅之事實，此有原告於復查階段所提示之美國會計師
      於92年7 月31日出具之查核簽證報告、美國內地稅局於92
      年11月18日完稅證明，及美國加州政府於92年8 月25日核
      准撤銷公司登記申報證明書可稽。是安創公司既已因解散
      清算而喪失法人格，原告已無追索債權之對象，自應認屬
      所得稅法第49條第5 項第1 款所定因「其他原因」致債權
      不能收回之情。況查，原告亦委任律師於98年7 月7 日向
      安創公司寄發催收帳款之信函，並經委任律師實際走訪寄
      送地址，現於該地址營業之公司亦向其表示安創公司早已
      結束營業（參本院卷第106 頁--原證5 ），惟因安創公司
      早於92年即因清算而喪失法人格，故該信件無法送達（參
      本院卷第117 頁--原證6 ），並再查證安創公司確已清算
      解散（參本院卷第118 頁- 原證7 ）。前揭內容（即原證
      5 至原證7 ）皆經公證證實（參本院卷第119 頁--原證8
      ），並由美國州政府、國務院及中華民國駐美國台北經濟
      文化代表處核認（核認證明書參本院卷第120 頁--原證9
      ），足認原告已提出我國駐外使領館、商務代表或外貿機
      關之文件，證明原告因安創公司清算而實際發生系爭呆帳
      損失。依所得稅法第49條之規定，原告自得於債務人清算
      完成年度（即92年度）認列系爭呆帳損失。次查呆帳損失
      係以其債權未受清償為要件，而系爭債權未受清償係一消
      極事實，依舉證責任分配原則，自應由主張債權已受清償
      之稅捐稽徵機關負舉證責任。依原告之會計帳、憑證及銀
      行帳戶資料，均無系爭債權已獲清償之紀錄。則被告機關
      如認該債權已獲清償，應負舉證責任。再者，查核準則並
      未規定於債務人公司解散時，應提出有於清算程序時申報
      債權之文件，始得認列呆帳損失；被告機關亦未能證明債
      務人安創公司已通知原告申報債權，係原告疏未申報之事
      實，是被告機關以依前揭美國加州公司法第1905條(a)(2)
      規定，原告應提出申報債權，未獲清償之證明文件；但本
      件原告未提示安創公司進行清算程序時，向清算人申報債
      權或未獲清償時取得未獲清償證明之文件云云，否准系爭
      呆帳損失之認列，即有未合。
（三）又查，原告對安創公司之應收帳款債權，於90年間，業經
      原告多次催收，仍未能受償，為被告機關所不爭執；且因
      其時安創公司財務狀況不佳，原告基於一般公認會計原則
      中之穩健原則，於財務報表上將原應收帳款轉列呆帳損失
      （在財務會計上已為損失科目，但於稅務會計上因尚未有
      稅法規定得視為實際發生呆帳之情形而為未實現損失）；
      然由於安創公司為原告之子公司，基於當年度編制母子公
      司合併財務報表時，母子公司之債權債務需完全沖銷之需
      求（亦即母公司對子公司之應收帳款，應與子公司對母公
      司之應付帳款對沖；母公司對子公司之損失，亦應有子公
      司之收入可與之對沖），是安創公司必須亦有一收入科目
      與該呆帳損失之科目沖銷，合併報表方得以編列，故安創
      公司乃將對原告之債務（原帳列應付帳款），轉列為其他
      收益以資因應，此有安創公司90年度會計師簽證報告附卷
      可稽（參本院卷47-51頁--原證1）。是原告主張嗣安創公
      司於92年為清算程序，清算人因會計帳上安創公司未對原
      告存有應付帳款之記載，因而於清算程序漏未通知原告申
      報債權，原告自無從得知應申報債權或應為債權登記，是
      原告未於安創公司清算時申報債權，尚非可歸責於原告等
      情，尚堪採信。
（四）被告機關另以原告未曾就債權之保全對安創公司正式提起
      告訴，乃認原告之債權是否實際未獲清償不無疑問云云；
      惟原告已提出安創公司於92年清算之相關證明，且因安創
      公司於92年已喪失法人格，自無再向其追索債權之可能，
      呆帳損失已實際發生甚明；況所得稅法第49條第5 項亦未
      明文，實際發生呆帳損失須以向債務人提出訴訟為要件；
      再參以營利事業所得稅查核準則修正草案（參本院卷第85
      -92 頁）第94條第6 款第5 點，亦已針對因「債務人清算
      」所生呆帳損失之證明文件，規範僅須「債務人之清算文
      件及我國駐外使領館、商務代表或外貿機關之證明」，亦
      未規範須提出向債務人提起訴訟為要件。
五、綜上所述，被告機關否准認列原告列報之對美國安創公司呆
    帳損失77,117,186元，並將原告上期核准提列備抵呆帳3,78
    9,982 元與本期可提列備抵呆帳最高限額3,261,137 元之差
    額528,845 元轉列為其他收入，即有違誤；復查及訴願決定
    就該部分，遞予維持，亦有未合，原告起訴請求撤銷，為有
    理由，爰將訴願決定及原處分（含復查決定）關於否准原告
    呆帳損失76,588,341元，及將呆帳損失負528,845 元變更轉
    列其他收入528,845 元之部分，均撤銷，以資適法，並昭折
    服。
六、兩造其餘主張陳述，於判決結果不生影響，無庸一一論列，
    併予敘明。
七、據上論結，本件原告之訴為有理由，爰依行政訴訟法第98條
    第1 項前段，判決如主文。
中    華    民    國    98    年    10    月    22    日
                       臺北高等行政法院第六庭
                               審判長法  官     闕銘富
                                     法  官     帥嘉寶
                                     法  官     許瑞助
上為正本係照原本作成。
如不服本判決，應於送達後20日內，向本院提出上訴狀並表明上
訴理由，如於本判決宣示後送達前提起上訴者，應於判決送達後
20日內補提上訴理由書（須按他造人數附繕本）。
中    華    民    國    98    年    10    月    22    日
                                     書記官     吳芳靜


司法院資訊處製作；財團法人民間司法改革基金會備份。
